臺灣高等法院花蓮分院民事判決　九十二年度上易字第六七號
　　　上　訴　人　乙○○
　　　訴訟代理人　廖學忠律師
　　　被　上訴人　甲○○
　　　訴訟代理人　丙○○
右當事人間請求返還無權占有事件，上訴人對於臺灣花蓮地方法院九十二年度訴字第
八九號中華民國九十二年九月十二日第一審判決提起上訴，本院判決如左：
　　　主　文
原判決關於命上訴人應將坐落花蓮縣瑞穗鄉○○段三九六號土地上，門牌號碼花蓮縣
瑞穗鄉○○村○○街四六號如附圖所示之建物拆除，並將上開土地及同地段三九五號
土地返還被上訴人，上訴人應給付原告自民國八十七年四月二十四日起至上訴人將前
開二筆土地返還被上訴人之日止，按月以新臺幣貳萬貳仟貳佰捌拾參元計算之損害金
部分及假執行宣告暨訴訟費用之裁判，除確定部分外廢棄。
右廢棄部分被上訴人在第一審之訴及假執行之聲請均駁回。
第一、二審訴訟費用除確定部分外由被上訴人負擔。
　　　事　實
壹、上訴人方面：
　　一聲明：(一)原判決廢棄；(二)被上訴人在第一審之訴及假執行之聲請駁回。
　　二陳述：
　　　(一)與原判決記載相同部分引用之。
　　　(二)系爭土地原為馮旺樹所有，馮旺樹生前未婚，與其養女即被上訴人之母丁○
　　　　○二人在系爭土地上興建房屋居住，嗣丁○○嫁給陳進發，才搬至毗鄰土地
　　　　之房屋。五十年間馮旺樹去世，土地需要繳納地價稅，丁○○不願負擔，而
　　　　表示不願繼承，地價稅才由馮旺樹之姪馮水生繳納，故由馮水生擔任系爭土
　　　　地管理人，馮水生無力長年繳納地價稅，適丁○○之夫陳進發要出賣，經廖
　　　　德木仲介上訴人購買。馮水生在丁○○表示不願繼承情形下，以自己名義與
　　　　上訴人訂立買賣契約，所得二千五百元之價金，亦用以繳納地價稅。有馮水
　　　　生於原審證述明確（原審卷第八十一頁）。
　　　(三)被上訴人及丁○○稱係稅捐處通知要繳稅，才知道養父（即丁○○之養父馮
　　　　旺樹），有土地才辦理繼承云，惟丁○○與陳進發婚後，即住在系爭土地之
　　　　隔壁，且馮水生證稱：「後來我跟表哥陳進發（即丁○○之夫、被上訴人之
　　　　父）講土地要給他，以後由他繳地價稅，但他拒絕了」（同上筆錄），並稱
　　　　：「在土地出賣之前有告訴丁○○，她說我不要這塊地....」等語（原審卷
　　　　第八二頁第十行）。故丁○○於上訴人買受土地前，已知道系爭土地是屬其
　　　　養父所有，其為繼承人需繳稅，祇是不願繼承，才交馮水生管理。
　　　(四)證人廖德木在原審證稱：「當時丁○○的丈夫跟我說有地要賣，後來我帶彭
　　　　進褔來買地」、「我知道系爭土地是馮水生的叔叔，陳進發跟我說土地是他
　　　　後叔的」（見原審卷第八十四頁第一行及第八行、第十行）證人指陳進發之
　　　　「後叔」乃馮旺樹。陳進發知系爭土地為馮旺樹所有，甚至外人之廖德木都
　　　　已知土地為馮旺樹所有，丁○○為陳進發之妻，豈有不知之理。
　　　(五)陳進發提及要出賣系爭土地乙事，丁○○當然知悉，抑有進者，在上訴人買
　　　　受土地後興建房屋時，陳進發及其子幫忙上訴人蓋房屋，丁○○亦確在旁煮
　　　　點心，亦有證人洪南波在原審結證明確（見原審卷第九十五頁）。
　　　(六)馮水生於六十年十月廿四日即使未經丁○○之授權而出售系爭土地，雖為無
　　　　權處分，但事後丁○○不僅未表示異議，進而由其夫及子幫忙上訴人在系爭
　　　　土地上蓋房屋，顯示丁○○事後表示，至少亦默示承認馮水生之出售系爭土
　　　　地，依民法第一百十八條第一項規定，馮水生訂立之買賣契約，對丁○○發
　　　　生效力，上訴人非無權占有可比（參見最高法院三十三年上字第六九五○號
　　　　判例）。
　　　(七)丁○○係明知其請求上訴人返還土地，上訴人得以買賣契約可以抗辯，乃將
　　　　系爭土地所有權贈與其女之被上訴人，利用被上訴人名義迴避上訴人抗辯，
　　　　來排除上訴人占有，但被上訴人受贈時，知上訴人早已合法使用系爭土地，
　　　　基於受讓人取得之權利不得大於前手之法理，被上訴人之請求，不僅有違誠
　　　　信原則，並屬權利之濫用，有　鈞院八十四年上字第七五號判決足資參考。
　　　(八)不論被上訴人之父陳進發係系爭土地出賣人或仲介人，其又幫忙上訴人興建
　　　　房屋，顯已同意上訴人使用系爭土地，被上訴人為其繼承人，亦應承受陳進
　　　　發之使上訴人使用系爭土地之義務，詎竟違反其繼承義務，欲排除上訴人之
　　　　占有，亦與法不合。
　　　(九)原判決對僅以馮水生或丁○○出售系爭土地，不得對抗伊及未繼承使上訴人
　　　　使用系爭土地之義務為由，而忽視被上訴人取得權利，不能有權利濫用之情
　　　　形，上訴人認原判決確有不當。
　　　(十)按居間契約，無論是片務的、雙務的，居間人就其行為，均應遵守誠信原則
　　　　之義務，故民法第五百六十七條第一項規定：「居間人關於訂約事項，應就
　　　　其所知，據實報告於各當事人，對於顯無履行能力之人，或知其無訂立該約
　　　　能力之人，不得為其媒介」。被上訴人之父陳進發，為系爭土地原所有權人
　　　　丁○○之夫，丁○○之養父馮旺樹於民國五十年間去世，丁○○及陳進發不
　　　　願負擔地價稅而交馮水生管理。按陳進發已知該地係其妻丁○○可得繼承之
　　　　土地而不願辦理繼承，六十年間，陳進發介紹上訴人買受系爭土地，由上訴
　　　　人與馮水生訂立買賣契約，陳進發當然以馮水生有訂約及履行能力，否則其
　　　　不合媒介。陳進發仲介當時，其與丁○○已為配偶，並住在系爭土地之旁，
　　　　陳進發敢認馮水生有訂約能力及履行能力，實已經丁○○之同意。陳進發對
　　　　居間之契約應遵守誠信原則之義務，其女之被上訴人在陳進發死亡後，應繼
　　　　承其義務，豈有一手仲介買賣，另一手推翻其仲介之契約？
　　　(十一)原判決依土地法第九十七條規定計算以公告地價百分之五認相當之租金之不
　　　　當得利云，按土地法第九十七條第一項規定之租金，係以土地申報總價計算
　　　　。查本件系爭土地在八十九年七月之申報地價為每平方公尺一百九十二元，
        有卷附之土地登記謄本可證，以系爭土地面積三八二平方公尺計算，申報總
        地價為七萬三千三百四十四元，再以利息百分之五計算，年租金才三千六百
        六十七．二元。被上訴人以未收之租金視為上訴人之不當得利，被上訴人自
　　　　八十九年七月起每年得請求之不當得利為三千六百六十七．二元。而八十九
　　　　年七月以前之不當得利，雖被上訴人舉證證明其申報地價若干，但應少於八
　　　　十九年七月以後之申報地價，詎原判決計算之不當得利為每月二萬二千二百
　　　　八十三元乙節，即毫無憑據。
　　三證據：援用原審提出者外，補提本院八十四年度上字第七十五號判決書一份。
貳、被上訴人方面：
　　一聲明：上訴駁回。
　　二陳述：
　　　(一)與原判決相同部分引用之。
　　　(二)本件買賣契約陳進發祇是居於仲介身分，才會向廖德木表示「購買系爭土地
　　　　要向馮水生購買」，已經廖德木證述，而馮水生從來沒有當面告訴丁○○出
　　　　賣土地之事。
　　　(三)民國五、六十年間，女兒是不參與繼承，更何況丁○○是養女，而且系爭土
　　　　地所有權狀一直在馮水生手上，馮旺樹之後事也由馮水生辦理，所以丁○○
　　　　不知系爭土地之繼承，則縱使陳進發及其子受僱於上訴人蓋房子，丁○○既
　　　　不知繼承系爭土地，亦無所謂默示承認馮水生與上訴人之買賣契約。
　　　(四)系爭土地是丁○○贈與被上訴人，被上訴人自可排除上訴人的占有。
　　三證據：援用原審提出者，補提戶籍登記簿謄本。
　　　理　由
一被上訴人主張其為系爭土地之所有權人，而上訴人現為系爭土地之占有人並於花蓮
　縣瑞穗鄉○○段三九六號土地上建有如附圖所示之建物等事實，業為被上訴人所不
　爭執。惟被上訴人主張上訴人就上開占有並無法律上之權源，上訴人則予以否認，
　並以前詞置辯，是本件之爭點即在被上訴人之母丁○○、父陳進發是否曾同意上訴
　人占有系爭土地，及如該二人曾同意，本件被上訴人是否負有忍受上訴人占有系爭
　土地之義務？以及本件被上訴人拒絕上訴人繼續占用系爭土地有無違反誠信原則？
二經查：
　(一)依照上訴人所提出並主張為真正之土地買賣契約書所記載內容觀之，出賣人部分
　　係記載馮水生，且於該契約書第八條載明：「本件買賣標的物之權利人係馮旺樹
　　，因已死亡，別無其他繼承人，由馮水生管理並出賣，今後如政府規定本筆土地
　　無合法繼承人收歸國有，乙方（指上訴人）決不異議，同時無權要求甲方（指馮
　　水生）賠償損失」，雖全然未提及丁○○，且於該第八條中敘明馮旺樹別無其他
　　繼承人，並由馮水生管理出賣，顯可推知該買賣契約於訂立當時丁○○並未擔任
　　出賣人之事實已可認定。
　(二)證人馮水生證稱：「後來廖德木帶乙○○來，跟我說陳進發介紹我來買系爭土地
　　，我當時有跟他講，說這塊地沒有辦法辦過戶，當時他承諾用二千五百元跟我買
　　，地價稅以後由他來支付，丁○○當時對這個地的事情是否知情，我不確定」（
　　原審卷第八一頁）、「我當時是告訴我表哥（指上訴人使用系爭土地之事告知陳
　　進發），不是當面告知丁○○，全部的事全部告訴我表哥，我想他們是夫妻關係
　　我認為表哥會告訴丁○○」（原審卷第八二頁）等語，而廖德木亦證稱：「當時
　　丁○○的丈夫跟我說有地要賣，後來我帶乙○○來買地，丁○○沒有拜託我介紹
　　買賣土地」（原審卷第八四頁）等語，顯見上訴人購買系爭土地，係被上訴人之
　　父陳進發告知經由廖德木介紹上訴人乙○○向馮水生買賣之事實，足堪認定。
　(三)惟證人馮水生亦證陳：「當時系爭土地是馮旺樹所有，他死後沒有人繼承，我也
　　沒有繼承權，地價稅都是我繳，後來我跟表哥陳進發講土地給他，以後由他繳地
　　價稅，但他拒絕了，後來廖德木帶乙○○來」；「陳進發與丁○○是夫妻關係，
　　當時他們同住，住的位置跟乙○○現在住的地方是隔壁，....土地出賣之前有告
　　訴丁○○，她說不要這塊地」等語（原審卷第八十一頁以下），再佐以證人廖德
　　木前述所證：「當時丁○○的丈夫跟我說有地要賣，後來我帶乙○○來買」；「
　　我知道系爭土地是馮水生的叔叔，陳進發跟我說土地是他後叔的（馮旺樹）」等
　　語（原審卷第八十四頁）。被上訴人之父陳進發既知系爭土地為馮旺樹所有，甚
　　至外人之廖德木都已知土地為馮旺樹所有，丁○○為陳進發之妻，豈有不知之理
　　？再佐以，在上訴人買受土地後興建房屋時，陳進發及其子幫忙上訴人蓋房屋，
　　丁○○亦確在旁煮點心，亦有證人洪南波在原審結證明確（原審卷第九十五頁）
　　。綜上，顯見被上訴人之母丁○○確係因不要繳系爭土地之地價稅，已經表示不
　　要這塊地，顯有將系爭土地管理、處分權授予馮水生之意思表示，故由馮水生繳
　　地價稅，且經由其夫陳進發告知廖德木要買系爭土地要找馮水生自明。是以，馮
　　水生與上訴人訂立土地買賣契約，係經丁○○同意，該土地買賣契約自對丁○○
　　生效，則上訴人占有系爭土地，即有法律上之權源自明。
　(四)馮水生與上訴人乙○○係於六十年十月二十四日訂立系爭土地買賣契約書，而丁
　　○○於九十一年十一月十五日以贈與被上訴人甲○○為原因，於九十一年十二月
　　十七日完成所有權移轉登記，有契約書、土地登記簿謄本各一份在卷，而於九十
　　二年四月七日向原審起訴請求，顯係為規避丁○○買賣契約上之義務自明，核其
　　情節，顯違反誠信原則，原判決命上訴人應將坐落花蓮縣瑞穗鄉○○段三九六號
　　土地上，門牌號碼花蓮縣瑞穗鄉○○村○○街四六號如附圖所示之建物拆除，並
　　將上開土地及同地段三九五號土地返還被上訴人；上訴人應給付被上訴人自民國
　　八十七年四月二十四日起至將前開二筆土地返還被上訴人之日止，按月以新台幣
　　二萬二千二百八十三元計算之損害金，尚有未合，上訴人之上訴為有理由，應將
　　原判決此部分及該部分假執行之宣告廢棄改判，駁回被上訴人在第一審之訴及假
　　執行之聲請。
三本件本訴部分事證已臻明確，兩造其餘攻擊防禦方法就此部分之判決結果均不生影
　響，爰不一一贅述，附此敘明。
四據上論結，本件上訴為有理由，依民事訴訟法第四百五十條、第七十八條，判決如
　主文。
中　　　華　　　民　　　國　　九十三　　年　　　一　　　月　　　九　 　 日
　　　　　　　　　　　　　　　　　審判長法官　莊　謙　崇
　　　　　　　　　　　　　　　　　　　　法官　蔣　有　木
　　　　　　　　　　　　　　　　　　　　法官　陳　淑　媛
右正本係照原本作成。
本件不得上訴。
　　　　　　　　　　　　　　　　　法院書記官　邱　廣　譽
中　　　華　　　民　　　國　　九十三　　年　　　一　　　月　　 十六　　 日
